【裁判字號】    97,訴,594
【裁判日期】    990812
【裁判案由】    侵權行為損害賠償
【裁判全文】
臺灣高雄地方法院民事判決               97年度訴字第594號
原      告  丙○○○
訴訟代理人  侯永福律師
複代 理 人  謝佳蓁律師
訴訟代理人  庚○○
            乙○○
被      告  己○○
            哈雷通運股份有限公司
法定代理人  戊○○
共      同
訴訟代理人  蘇志成律師
被      告  高雄縣私立普門高級中學
法定代理人  陳樁榮
訴訟代理人  丁○○
上當事人間侵權行為損害賠償事件，本院於民國99年7 月29日言
詞辯論終結，判決如下：
    主  文
被告己○○、哈雷通運股份有限公司應連帶給付原告新台幣捌拾
貳萬捌仟柒佰伍拾陸元，及被告己○○部分，自民國九十六年六
月七日起；被告哈雷通運股份有限公司自民國九十六年六月十六
日起，均至清償日止，按週年利率百分之五計算之利息。
原告其餘之訴駁回。
訴訟費用由原告負擔百分之八十，餘由被告己○○、哈雷通運股
份有限公司連帶負擔。
本判決第一項如原告提出新台幣貳拾柒萬元供擔保後，得為假執
行；但被告己○○、哈雷通運股份有限公司如以新台幣捌拾貳萬
捌仟柒佰伍拾陸元預供擔保後，得免為假執行。
原告其餘假執行之聲請駁回。
    事實及理由
壹、程序部分：
一、按當事人喪失訴訟能力或法定代理人死亡或其代理權消滅者
    ，訴訟程序在有法定代理人或取得訴訟能力之本人，承受其
    訴訟以前當然停止；承受訴訟人，於得為承受時，應即為承
    受之聲明，民事訴訟法第170 條、第175 條第1 項分別定有
    明文。本件被告高雄縣私立普門中學（下稱普門中學）之法
    定代理人原為林清波，嗣於民國99年1 月31日任期屆滿，並
    由陳樁榮代理校長，業據普門中學於99年4 月7 日提出教育
    部99年2 月11日部授教中(二)字第0990557427號函，並具狀聲
    明承受訴訟（卷二第492-494 頁），核無不合，應予准許。
二、普門中學經合法通知，未於言詞辯論期日到場，核無民事訴
    訟法第386 條各款所列情形，爰依原告聲請，由其一造辯論
    而為判決。
貳、實體部分：
一、原告主張：被告己○○以其所有牌照號碼AA-371號營業用大
    客車（下稱系爭大客車）靠行於被告哈雷通運股份有限公司
    （下稱哈雷公司），平日並受僱於普門中學擔任司機工作。
    於95年4 月18日上午5 時57分許，駕駛系爭大客車沿高雄市
    左營區○○○路由北往南行駛，途經孟子路口時，理應注意
    汽車行駛時，駕駛人應注意車前狀況，並隨時採取必要之安
    全措施，而依當時情形，又無不能注意之情事，適原告駕駛
    牌照號碼XO-2002 號自用小貨車（下稱系爭小貨車）由曾子
    路由東往西行駛經過該路口，己○○竟疏未注意，系爭大客
    車車頭與原告駕駛之系爭小客貨車發生擦撞，致原告受有肝
    臟撕裂傷合併腹內出血、輕微後腹腔血腫、頭部外傷合併腦
    震盪及右側頭皮4 公分撕裂傷、下頜骨骨折、耳道內出血、
    疑耳膜破裂、右眼皮下垂、疑腦部動靜脈廔管等傷害。原告
    因系爭事故支出醫療費用新台幣（下同）14萬5,061 元，又
    因受傷嚴重，除95年4 月18日至同年4 月28日、95年4 月19
    日至同年5 月18日、95年6 月1 日至同年6 月30日止之住院
    期間，合計支出看護費用12萬元外，自95年7 月1 日起至96
    年12月31日止共計18個月之期間，亦均請訴外人即原告姊姊
    辛○○○看護，每月支出看護費用2 萬3,000 元，以上合計
    支出看護費41萬4,000 元。另原告係在市場擺攤賣菜維生，
    月收入約4 萬元，上開應受看護期間即95年4 月18日至96
    年12月31日止共計623 天，自屬原告不能工作之期間，此部
    分受有不能工作之損失83萬0,667 元。此外，原告經鑑定結
    果，減損勞動能力53％，則自97年1 月1 日至原告年滿60
    歲即103 年8 月8 日為6 年7 個月，依霍夫曼法扣除中間利
    息後，得一次請求減損勞動能力之損害136 萬4,678 元。原
    告所受傷害，終其一生無法恢復，連日常生活亦無法自理，
    所受身體、精神上之痛苦甚鉅，亦得請求200 萬元之精神慰
    撫金。己○○過失駕車致原告受有上揭損害，應負侵權行為
    損害賠償責任，而己○○所駕駛之系爭大客車靠行於哈雷公
    司，普門中學僱用載送該校學生上下學，其等均應負僱用人
    之連帶賠償責任。為此，爰民法第184 條第1 項前段、第
    188 條、第193 條及第195 條等規定，提起本訴，並聲明：
    (一)被告應連帶給付原告487 萬4,406 元，及自96年6 月6 日
    追加起訴狀繕本送達之翌日起至清償日止，按週年利率5 ％
    計算之利息；(二)願供擔保聲請宣告假執行。
二、被告答辯如下，並均聲明：駁回原告之訴。願供擔保聲請宣
    告免為假執行：
  (一)己○○及哈雷公司係以：哈雷公司係承攬普門中學載送學生
    上下學工作，己○○駕駛系爭大客車係靠行於哈雷公司；又
    本件車禍之發生，係可歸責於原告未依規定「停車再開」及
    「讓幹道車先行」之不當行車所致，幹道車優先通行權應受
    法律保障，己○○應可信賴原告會遵守交通規則，是被告得
    援引信賴則而阻卻肇事責任。而依台灣高等法院高雄分院96
    年交上易字第91號刑事判決，係認己○○之過失係「未減速
    及未注意車前狀況」，並非公平妥適，且該判決亦認定原告
    之過失是「疏未注意停車觀察路況為安全時再繼續前進」，
    進而認定原告「若有停車觀察，被告車速雖快亦不致發生
    本件車禍」，是縱認被告有過失，則原告就本件車禍之發生
    亦與有過失，且過失比例遠超過被告。此外，原告請求之項
    目除醫療費用14萬5,061 元、住院前後期間看護費用12萬元
    及勞動能力減損53％等情不爭執外，其餘主張之看護費難認
    必要，每月4 萬元之收入一節欠缺證明，精神慰撫金之請求
    過高，另原告已請領之強制汽車責任保險金11萬2,664 元亦
    應予扣除。再者，己○○所有之系爭大客車因系爭事故亦受
    有車損，支出維修金額13萬9,655 元，此部分應予抵銷等語
    ，資為抗辯。
  (二)普門中學則以：普門中學並未擁有大客車及聘僱司機，己○
    ○並非其聘僱之員工，並不受其監督指揮，而為哈雷公司聘
    請的員工，普門中學僅長期付費租用賃哈雷公司車輛接送學
    生上下學。而所駕駛之車輛系靠行哈雷公司之大客車，系爭
    大客車除接送普門中學學生上下學外，也有接送他校學生上
    下學及其他載客之情事，對此普門中學實無權干涉，且車輛
    及司機均由哈雷公司派遣與調度，故不應將其列入被告等語
    ，資為抗辯。
三、兩造不爭執之事項：
  (一)己○○駕駛其所有並靠行於哈雷公司之系爭大客車，於95年
    4 月18日上午5 時57分許，搭載普門中學學生，沿高雄市左
    營區○○○路由北往南行駛，途經孟子路口時，與原告駕駛
    之系爭小貨車擦撞，致原告受有上揭傷害。當時該交岔路口
    的號誌於己○○之行向為閃光黃燈，原告之行向為閃光黃燈
    。有警製道路交通事故現場圖、道路交通事故調查報告表(一)
    (二)、交通事故談話紀錄表、照片10張在卷可稽（見刑事偵查
    他字卷第45-55 頁）。
  (二)原告因本件事故支出醫療費用14萬5,061 元，有相關醫療費
    用單據可稽（見交附民卷第5-15頁、本院卷一90-105、155-
    201 頁）。
  (三)原告經鑑定結果，認定減損勞動能力為53％，有高雄醫學大
    學附設中和紀念醫院98年10月15日高醫附行字第0980003719
    號函及鑑定報告書附卷可憑（本院卷二第413-417 頁）。而
    其勞動能力減損期間97年1 月1 日起至原告年滿60歲止（即
    103 年8 月8 日），合計6 年7 個月。
  (四)原告已經請領強制險理賠金11萬2,664 元，有原告郵局存摺
    匯款資料可憑（本院卷二第473 頁及背面）。
  (五)原告每月收入如不足以認定為4 萬元，則兩造同意以最低勞
    工基本工資1 萬7,280 元計算（本院卷二第439 頁）。
  (六)原告住院期間有29日均須受全日看護，原告住院期間有看護
    必要，並支付生生看護中心看護費用為12萬元，有生生看護
    中心收據附卷可證（見交附民卷第16頁、本院卷二第440 頁
    ）。
  (七)系爭大客車因系爭事故受有車損，維修金額為13萬9,655 元
    ，惟其中擋風玻璃1 塊金額2 萬9,400 元，雨刷馬達、雨刷
    桿、雨刷片金額合計2 萬4,255 元，前保險桿換新2 萬
    9,000 元，以上合計8 萬1,255 元之部分，應依行政院固定
    資產耐用年限表為折舊之依據。
四、兩造爭點：
  (一)己○○是否為普門中學之受僱人？
  (二)己○○就系爭事故之發生，有無過失？原告是否與有過失？
  (三)哈雷公司對於己○○之侵權行為，是否應依民法第188 條第
    1 項負連帶賠償責任？
  (四)原告主張附表所示之各項損害金額，是否可採？被告所為抵
    銷之抗辯，是否有據？
五、本院之判斷：
  (一)己○○是否為普門中學之受僱人？
    原告主張其駕駛系爭大客車為普門中學載送學生上下學，客
    觀上係為普門中學提供勞務，並受其監督，屬民法第188 條
    所稱之僱用人等語，普門中學則否認其情，稱己○○係哈雷
    公司僱用，其僅係長期付費向哈雷公司承租車輛接送學生上
    下學，對駕駛之車輛無權干涉等語。經查，系爭大客車為己
    ○○所有，以靠行方式透過哈雷公司營運。而依普門中學所
    提出交通車租用合約書所載（本院卷一第69頁及背面），租
    用車輛合約之當事人為普門中學與哈雷公司，其中第2 條第
    7 項約定，「乙方（即哈雷公司）所聘請司機須品行良好無
    前科，具營業大客車駕照，如有不當行為，應接受甲方（即
    普門中學）之規勸，如達2 次以上不受勸時，乙方應撤換」
    ，可見哈雷公司與普門中學簽約後，哈雷公司究竟指派、聘
    請何人擔任司機、履行契約，並非固定，係有選擇之權，且
    普門中學對於哈雷公司聘僱之司機，有不當行為時，僅能規
    勸，2 次規勸無效，始能依上開租約要求哈雷公司撤換，是
    普門中學對己○○並無直接指揮監督之權，可以認定。雖己
    ○○載送普門中學學生之行車時間、到達地點、行車路線及
    停車位置等情，係受普門中學指示規範，但此係哈雷公司基
    於雙方該租用合約所應盡之契約義務，不得因此遽認己○○
    即為普門中學之實質受僱人。準此，原告主張普門中學應負
    僱用人之連帶賠償責任，尚非可採。
  (二)己○○就系爭事故之發生，有無過失？原告是否與有過失？
    1.己○○雖抗辯，當時其行向為閃光黃燈，原告未依規定「
      停車再開」及「讓幹道車優先通行」，始導致系爭事故發
      生，其無過失等語。然按，閃光黃燈表示「警告」，車輛
      應減速接近，注意安全，小心通過；閃光紅燈表示「停車
      再開」，車輛應減速接近，先停止於交岔路口前，讓幹道
      車優先通行後認為安全時，方得續行；道路交通標誌標線
      號誌設置規則第211 條第1 項第1 款、第2 款分別訂有明
      文。再按汽車駕駛人應注意車前狀況，並隨時採取必要之
      安全措施，亦為道路交通安全規則第94條第3 項所明定。
      己○○為領有大客車駕照之職業駕駛人，駕駛時自應遵守
      上開規定。而系爭事故發生當時博愛三路之號誌為「閃光
      黃燈」，曾子路之號誌則為「閃光紅燈」，為兩造所不爭
      ，有如上述，且當時天候晴、日間自然光線、路面乾燥無
      缺陷、無障礙物、視距良好，有道路交通事故調查報告表
      (一)附卷可按，並無不能注意之情事。詎己○○竟疏未注意
      ，貿然駕車穿越路口致與原告車輛碰撞，且由現場照片所
      顯示雙方車損情形觀之，撞擊力道甚為猛烈，足認己○○
      當時並未依規定「減速接近」，其駕駛行為係有過失，甚
      為明灼，且己○○之過失駕駛行為，與原告所受之上揭傷
      害結果，顯具有相當因果關係，亦至為明確。
    2.己○○雖另抗辯其已遵守交通規則，蓋依交通事故現場圖
      所示，博愛三路南下快車道雖留有系爭大客車二條煞車痕
      各為12公尺、2 公尺及2.47公尺，平均長8.24公尺（經換
      算時速在40至45公里之間），未超過速限60公里之標準，
      顯見其當時已減速慢行，而系爭大客車煞車痕起點A 到原
      告自小客車被拖痕起點B 之直線距離為6 公尺，承上所述
      ，系爭大客車事發時之行車時速已減至40至50公里，再對
      照「汽車煞車距離、行車速度及道路摩擦係數對照表」所
      示，時速40～50公里之反應距離係在8.2 至9.2 公尺間，
      兩相對照可知，事發時根本沒有充足之時間、距離可採取
      適當之防患措施，亦即無法期待其系爭事故之發生負「應
      注意、能注意而未注意」之過失，且基於交通信賴原則，
      其既已遵守交通規則，亦得阻卻責任等語（本院卷二第50
      2- 505頁）。惟查：
      (1)依交通事故現場圖所示，博愛三路南下快車道雖留有系
        爭大客車二條煞車痕各為12公尺、2 公尺及2.47公尺，
        ，但該左側2 條短距煞車痕呈現向左傾斜之分裂狀，可
        知當時己○○見危急情狀係將系爭大客車向右閃避，致
        左側車輪略呈半騰空狀態，始會顯現上開分裂斷續之煞
        車痕跡。是己○○將2 條煞車痕長度加總後再平均計算
        其煞車距離，已有違誤。再者，系爭大客車係先與原告
        車輛撞擊後停止，因撞擊後必然導致車速減低，則在一
        般情形緊急煞車，其煞車距離應會長於已顯現之最長煞
        車距離12公尺。又暫且不論己○○所憑以計算之「汽車
        煞車距離、行車速度及道路摩擦係數對照表」，係前交
        通處於61年間依照美國西北大學研究之「車速測定量規
        」所求出，乃作為汽車肇事時鑑定其是否超速之參考，
        該時空背景下車輛性能與今日已有不同，參以系爭大客
        車並非一般汽車，即使依該對照表所示，系爭大客車其
        煞車距離可反應之行車速度較之一般汽車應屬更高，換
        言之，在相同車速下，一般汽車之煞車距離應較短，而
        大型車輛因重量較大，因其衝力所生之煞車距離應較長
        ，準此，系爭大客車於系爭事故發生時應非僅在每小時
        40至45公里之間，足堪認定。且上開「應減速接近」之
        規範意義在於，駕駛人必須在車速遞減之情況下，小心
        通過，蓋相同車速在加速狀態與減速狀態下，其煞停距
        離、反應時間及是否得以更清楚觀察路口車況，均有差
        異，如能減速通過，即可更有效避免損害結果之發生，
        促進交通用路之安全。依上說明，己○○駕駛系爭大客
        車行經上開路口，顯然並未真正減速通過，且行車速度
        非僅止於每小時40至45公里之間，復參酌現場照片所示
        之雙方嚴重車損情形，堪認其並未減速小心通過，是其
        抗辯已有遵守交通安全規則云云，即非可採。
      (2)按「汽車駕駛人雖可信賴其他參與交通之對方亦能遵守
        交通規則，同時為必要之注意，謹慎採取適當之行動，
        而對於不可知之對方違規行為並無預防之義務，然因對
        於違規行為所導致之危險，若屬已可預見，且依法律、
        契約、習慣、法理及日常生活經驗等，在不超越社會相
        當性之範圍應有注意之義務者，自仍有以一定之行為避
        免結果發生之義務。因此，關於他人之違規事實已極明
        顯，同時有充足之時間可採取適當之措施以避免發生交
        通事故之結果時，即不得以信賴他方定能遵守交通規則
        為由，以免除自己之責任」（最高法院74年台上字第42
        19號判例要旨參照）。本件系爭事故發生撞擊位置，係
        在上開交岔路口博愛三路北向南車道前方近中心處，煞
        車痕起點則距離該路口停止線3.8 公尺，而原告駕駛之
        系爭小貨車係自己○○行向之左方駛入，雙方發生撞擊
        時原告車輛已經越過博愛三路左側車道，正駛入己○○
        車行路線，則己○○如能注意車前狀況，減速接近，並
        小心通過，即能避免系爭事故之發生，且當時甫進入路
        口3.8 公尺，是在進入路口前如能稍加注意，即有充足
        時間可以採取煞停或閃避等適當措施，以防止損害結果
        之發生。準此以言，其抗辯得基於信賴原則阻卻責任云
        云，即屬無據。
   3.至於原告在系爭事故發生時，其車行方向為閃光紅燈，較
     之己○○行向之閃光黃燈，有更高之注意義務，依上開規
     定其應停車觀察後再開，非僅止於減速通過而已。是原告
     若有停車觀察，即使己○○有相當車速或疏於注意車前狀
     況，亦不致發生系爭事故，足認原告對於系爭事故之發生
     亦與有過失。本院斟酌上述雙方車輛之行向、路權歸屬、
     撞擊位置及應盡之注意程度等一切情狀，認己○○就系爭
     事故之發生應負百分之40之過失責任，原告應負百分之60
     之過失責任，雙方過失比例為4 比6 。
  (三)哈雷公司對於己○○之侵權行為，是否應依民法第188 條第
    1 項負連帶賠償責任？
    1.按受僱人因執行職務，不法侵害他人之權利者，由僱用人
      與行為人連帶負損害賠償責任。但選任受僱人及監督其職
      務之執行，已盡相當之注意或縱加以相當之注意而仍不免
      發生損害者，僱用人不負賠償責任。民法第188 條第1 項
      定有明文。
    2.本件己○○雖為系爭大客車之實際所有人，但係以靠行方
      式以哈雷公司名義參加營運，車主登記為哈雷公司所有，
      此有系爭大客車行車執照附卷可參（本院卷一第123 頁）
      。一般而言，該靠行之車輛，在外觀上既屬經營人所有，
      乘客無從分辨該車輛是否他人靠行營運，乘客於搭乘時，
      只能從外觀上判斷該車輛係某經營人所有，該車輛之司機
      係為該經營人服勞務，自應認該司機係為該經營人服勞務
      ，而使該經營人負僱用人之責任，以保護交易之安全。準
      此，系爭大客車靠行於哈雷公司並以哈雷公司名義參與營
      運，己○○自屬哈雷公司之受僱人，其執行搭載學生上下
      課之職務時，過失侵害原告之權利，哈雷公司自應負連帶
      損害賠償責任。
  (四)原告得請求損害賠償之金額為若干？被告所為抵銷之抗辯，
    是否有據？
    1.醫療費：
      原告主張因系爭事故支出醫療費14萬5,061 元，業據提出
      相關醫療費用單據可稽（見交附民卷第5-15頁、本院卷一
      90 -105 、155-201 頁），並為兩造所不爭，是原告此部
      分請求，應予准許。
    2.看護費：
      (1)原告主張自95年4 月18日至同年4 月28日、95年4 月19
        日至同年5 月18日、95年6 月1 日至同年6 月30日止之
        期間，合計支出看護費用12萬元外，另自95年7 月1日
        起至96年12月31日止共計18個月之期間，亦請原告姊姊
        辛○○○看護，每月支出看護費用2 萬3,000 元，以上
        合計支出看護費41萬4,000 元等語。該支出看護費12萬
        元部分，業據提出生生看護中心收據為證，被告亦不爭
        執其支出之數額及必要性，堪信為真。
      (2)原告主張上開18個月期間之看護一節，雖經證人辛○○
        ○到庭證述可參，惟被告否認其有受看護之必要。本院
        向高雄長庚醫院函詢結果，覆稱：「王女士95年6 月2
        日至本院住院之診斷為頸動脈- 海綿體靜脈竇廔管，經
        拴塞治療後於同年月16日出院；而依病患住院期間之病
        情研判，因其有視覺障礙，應須他人全日協助照護其日
        常生活，而病患出院時因眼球運動已恢復正常，且神經
        學及理學檢查結果均無異常紀錄，就醫學而言，評估其
        出院後應無須他人看護之必要，惟此仍應依病患病情實
        際需要為準；後病患於96年月8 日因疑拴塞用線圈金屬
        球壓迫神經而住院觀察，並於同年月10日出院，而依期
        間護理紀錄顯示，其應無須他人看護」等情，有高雄長
        庚醫院99年5 月4 日(99)長庚院高字第944373號函覆在
        卷可按（本院卷二第517 頁）。據此可知，原告第1 次
        住院後至95年6 月16日出院後，雖經評估其出院後已無
        須他人看護，但尚有「應視其實際需要為準」之保留意
        見；惟第2 次住院並出院後，鑑定意見已明確指出「依
        期間護理紀錄顯示，其應無須他人看護」等語，已無任
        何保留，是原告主張出院後上開期間仍有受看護之必要
        ，即可置疑。
      (3)對上開函覆意見，原告於本院言詞辯論期日提出「民事
        準備(二)狀」，陳稱原告95年6 月16日之護理紀錄單記載
        原告由家屬協助使用輪椅下床活動，又僅餘一眼視力，
        無法自力生活，且最近一次尚於98年8 月4 日至高醫附
        設中和紀念醫院施行眼睛手術等語，被告雖質疑原告此
        項非於準備程序提出之資料，不得於言詞辯論期日提出
        ，且不應審酌云云，然原告上開陳述所引用資料，均係
        準備程序中所提出，並據為看護費請求所憑之證據，僅
        於言詞辯論時為辯論之必要再為引申論證，自不受民事
        訴訟法第276 條規定之限制，被告所為抗辯，尚非可採
        。惟原告上開陳述護理紀錄單所載內容，充其量僅得認
        係住院期間原告確有應受看護之必要，無從執為出院後
        仍有看護必要之依據。再者，該函覆意見雖尚有「視其
        實際需要為準」之意見，但如前所述，此僅係針對第1
        次出院所為之保留意見，復參以原告進行勞動能力減損
        之鑑定時，鑑定報告載明：「(1)丙○○○，病名：1.右
        眼第三對神經麻疹。2.右眼外斜視。醫囑：病患於94年
        4 月18日因車禍造成第三對、第四對腦神經損傷、導致
        右眼外斜視和複視以及右眼視力不良等問題。根據98年
        7 月22日於高醫眼科做的檢查報告顯示，其視力如下：
        右眼：01。左眼：0.9 ；(2)視野檢查部分：右眼因斜視
        關係無法配合儀器檢查，因此檢查信效度不佳，而左眼
        部分為正常邊緣。/ 依其病理推測，此病人的問題應為
        右眼視力不良、以及右眼外斜視導致的複視，無造成視
        野缺損的顯著病理證據」，有高醫附設中和紀念醫院98
        年10月12日依「美國醫學會永久障礙評估指引」所出具
        之鑑定報告書1 份在卷可稽（本院卷二第413- 417頁）
        ，足見原告因系爭事故治療後所遺留傷害，主要係在右
        眼視力及其視野等問題，且除右眼複視及斜視、視力不
        佳之外，左眼尚有0.9 之視力，容屬一般正常範圍，應
        無礙原告出院後日常生活之自理能力，高醫附設中和紀
        念醫院函覆意見與本院相同，自可採取，是縱原告針對
        右眼視力障礙問題，有於98年間另進行手術治療，亦不
        影響本院之認定。準此，原告主張自95年7 月1 日其至
        96 年12 月31日止之18個月之期間，仍有受看護之必要
        云云，即非可採。證人辛○○○雖到庭證述上開期間有
        看護原告之情，縱認屬實，亦僅得認係基於親情或增進
        原告生活便利之照顧行為，不得認有看護之必要，原告
        此部分主張，並非可採。綜上，原告得請求之看護費為
        12萬元，超逾此部分之請求，不應准許。
    3.不能工作及勞動能力減損之損失：
      (1)原告主張係在市場擺攤賣菜維生，月收入約4 萬元，茲
        以每月收入4 萬元計算，該應受看護之期間即自95 年4
        月18日至96年12月31日止共計623 天，即屬原告不能工
        作之期間，此部分受有不能工作之損失83萬0,667 元。
        此外，原告經鑑定結果，減損勞動能力53％，則自97年
        1 月1 日至原告年滿60歲即103 年8 月8 日為6 年7 個
        月，依霍夫曼法扣除中間利息後，得一次請求減損勞動
        能力之損害136 萬4,678 元等情，惟被告否認其每月有
        4 萬元之收入，且非不能工作等語。
      (2)關於原告每月收入情形，雖經證人即原告鄰居甲○○到
        庭證稱「原告有2 個攤位，我只有1 個攤位，他人緣很
        好，生意很好，到中午時菜都賣完。因為平常有在聊天
        ，他偶而會透露他一天賺多少錢，一天賺1 千多元沒有
        問題。在國泰市場與原告一起賣菜大約有10年左右。雖
        然我是賣雜貨，但是我看原告賣菜的種類、數量，每天
        賺壹仟多元是很合理的」等語（本院卷二第403-405 頁
        ），然甲○○販售物品為雜貨，與原告賣菜種類不同，
        其聽聞原告所述每日收入情形及認為原告每日收入1 千
        多元為合理，亦僅屬推測之詞，難以盡信。此外，原告
        未能提出每月進貨及銷貨之其他事證以供審酌，自不能
        僅憑上開證人聽聞及臆測之詞，即遽認原告月收入為4
        萬元。茲兩造同意此部分未能以4 萬元列計時，以1 萬
        7,280 元為準，已見前述，是原告每月收入應以上開金
        額為計算基礎。
      (3)至於不能工作之期間，原告主張自系爭事故發生後即自
        95年4 月18日至96年12月31日止共計623 天，因應受看
        護，自屬不能工作之期間。然原告先後住院期間應受看
        護，且被告不爭執至95年6 月30日止有受生生看護中心
        看護之事實及必要，是此部分確屬原告不能工作之期間
        ，固無疑義，但其自95年7 月1 日起已無受看護之必要
        ，業已認定如前，是原告不能工作之期間應自95年4 月
        18日起算至95年6 月30日止，合計74日，依上開每月收
        入1 萬7,280 元計算結果，其不能工作之損失得請求之
        金額為4 萬2,624 元【計算式：17280 ÷30×74＝4262
        4 】，至其他不能工作之請求期間，僅能依後述勞動能
        力減損之比例計算其損害額。
      (4)如上所述，原告因系爭事故致右眼有複眼及斜視情形，
        經鑑定結果其勞動能力減損比例為53％，原告並主張該
        勞動能力減損應計算至其60歲及103 年8 月8 日止一節
        ，為兩造所不爭，是原告得請求勞動能力減損之期間應
        自95年7 月1 日起至103 年8 月8 日合計7 年8 月又8
        日（換算為92.27 月，小數點第2 位以下四捨五入）。
        經依霍夫曼計算法扣除中間利息後，原告得一次請求勞
        動能力減損之金額為135 萬1,520 元【月別5/12％複式
        霍夫曼計算法（第一個月不扣除中間利息），其計算式
        為：[17280×78.00000000 （此為應受給付92月之霍夫
        曼係數）+17280×0.27×（78.00000000-00.00000000
         ）]= 0000000 （小數點以下四捨五入）】，則連同上
        開不能工作之損失數額4 萬2,624 元，原告得請求不能
        工作及勞動能力減損之損失為139 萬4,144 元（000000
        0+42624 ＝0000000 ），其逾此範圍之請求，不應准許
        。
    4.精神慰撫金：
      按法院對於慰撫金之量定，應斟酌雙方當事人之身分、地
      位及經濟狀況等關係定之（最高法院76年台上字第1908號
      判例意旨參照）。本院審酌原告為43年生，尚屬中壯之年
      ，其自左營國中補校畢業後，仍繼續進入左營高中進修，
      名下有房地及投資各1 筆，財產總額為146 萬餘元，平日
      在市場賣菜為生，遽受此傷害，造成右眼有複眼斜視問題
      ，勞動能力減損程度達53％，所受精神上之痛苦自屬非輕
      ；己○○駕駛大車靠行於哈雷公司擔任司機營生，名下有
      房屋1 筆，財產總額為29萬餘元等情，業經原告具狀陳明
      及本院調閱其等之稅務電子閘門財產所得調件明細表附卷
      可佐（本院卷一第24-31 、141 頁、卷二第443-445 頁）
      。審酌各情，認原告請求之精神慰撫金以60萬元為適當，
      逾此數額之請求，不應准許。
    5.又系爭大客車因系爭事故導致車輛受損，為此支出維修費
      13萬9,655 元，被告執為抵銷之抗辯，原告對此並不爭執
      ，兩造並同意其中工資部分為5 萬8,400元，但擋風玻璃1
      塊金額2 萬9,400 元，雨刷馬達、雨刷桿、雨刷片金額合
      計2 萬4,255 元，前保險桿換新2 萬9,000 元，以上合計
      8 萬1,255 元更換零件之部分，應予以折舊。本院依行政
      院所頒固定資產耐用年數表，運輸業用客車之耐用年數為
      4 年，而系爭大客車係78年1 月出廠，有該行車執照附卷
      可按（本院卷一第123 頁），迄至系爭事故發生時顯已逾
      耐用年數，是其更換零件部分之殘價應為1 萬6,251 元【
      計算式：殘價＝取得成本÷（耐用年數＋1 ），即81255
      ÷（4+1 ）＝16251 （元，以下四捨五入）】，再加上工
      資5 萬8,400 元，共計7 萬4,651 元（計算式：16251+58
      4 00＝74651 ），是被告就系爭大客車得抵銷之金額為7
      萬4,651 元。
    6.綜上合計，原告得請求醫療費14萬5,061 元、看護費12萬
      元、不能工作及勞動能力減損之損失139 萬4,144 元及精
      神慰撫金60萬元，扣除被告抵銷之金額7 萬4,651 元，共
      計218 萬4,554元。
六、按損害之發生或擴大，被害人與有過失者，法院得減輕賠償
    金額或免除之，民法第217 條第1 項定有明文。此項規定之
    目的，在謀求加害人與被害人間之公平，故在裁判上法院得
    以職權減輕或免除之（最高法院85年台上字第1756號判例意
    旨參照）。如上所述，本件己○○應負百分之40之過失責任
    ，原告應負百分之60之過失責任，是原告得請求之賠償金額
    均應依該過失比例予以減輕。又依強制汽車責任保險法第32
    條之規定，保險人依強制汽車責任保險法規定所為之保險給
    付，視為被保險人損害賠償金額之一部分，被保險人受賠償
    請求時，得扣除之。本件原告已領取強制汽車責任保險金11
    萬2,664 元一節，有被告不爭執之原告郵局存摺匯款資料可
    憑（本院卷二第473 頁及背面），則該數額應自原告得請求
    之賠償金額即218 萬4,554 元中扣除，扣除後之餘額為207
    萬1,890 元（0000000-000000＝0000000 ）。據此核計結果
    ，原告得請求之金額為207 萬1,890元之百分之40，即82萬
    8,756 元 ，其逾此範圍所為之請求，即不應准許。
七、綜上所述，原告本於侵權行為之法律關係，請求己○○及哈
    雷公司連帶賠償原告82萬8,756 元，及自96年6 月6 日追加
    起訴狀繕本送達之翌日起（即己○○部分為96年6 月7 日起
    ；哈雷公司自96年6 月16日起，參見交附民卷21及31頁己○
    ○當庭簽收及本院送達證書）均至清償日止，按週年利率百
    分之5 計算之利息，為有理由，應予准許，其逾此部分所為
    之請求，暨對普門中學之起訴，為無理由，應予駁回。
八、兩造均陳明陳明願供擔保，聲請宣告假執行或免為假執行，
    就原告勝訴部分，核無不合，爰各酌定相當之擔保金額後准
    許之。至原告敗訴部分，其假執行之聲請失其依附，應併予
    駁回。
九、據上論結，本件原告之訴為一部有理由，一部無理由，依民
    事訴訟法第385 條第1 項、第79條、第85條第2 項、第390
    條第2 項、第392 條第2 項，判決如主文。
中    華    民    國    99    年    8     月    12    日
                  民事第三庭  審判長法  官  朱玲瑤
                                    法  官  陳宛榆
                                    法  官  李嘉益
以上正本係照原本作成。
如對本判決上訴，須於判決送達後20日內向本院提出上訴狀（須
按他造當事人之人數附繕本）。如委任律師提起上訴者，應一併
繳納上訴審裁判費。
中    華    民    國    99    年    8     月    12    日
                                    書記官  陳瓊芳

司法院資訊處製作；財團法人民間司法改革基金會備份。
